```{r, include=F}
library(tidyverse); library(drc); library(readxl); library(nord); library(patchwork)

Nord_frost <- nord(palette = "frost")
Nord_aurora <- nord(palette = "aurora")
Nord_polar <- nord(palette = "polarnight")
Nord_snow <- nord(palette = "snowstorm")

```

# Principe des courbes dose-réponse

Les courbes dose-réponse sont un outil puissant pour comprendre l'effet des substances chimiques sur les organismes. Une bonne modélisation permet d'estimer les seuils critiques et d'optimiser les doses en fonction des objectifs scientifiques ou réglementaires.

**Définitions Clés :**

Dose 
: Quantité d'une substance administrée à un organisme.

Réponse 
: Effet mesuré, comme la mortalité, la croissance ou la reproduction.

EC$_{50}$ (Concentration Effective 50%) 
: Dose à laquelle 50% de la réponse maximale est observée.

NOEC (No Observed Effect Concentration) 
: Concentration testée la plus élevée sans effet observable.

LOEC (Lowest Observed Effect Concentration) 
: Concentration testée la plus faible à laquelle un effet significatif est observé.

Même s'il existe des variantes, les courbes dose-réponse sont la plupart du temps modéliser par un modèle de Hill, aussi appelé modèle log-logistique à 4 paramètres (@eq-Hill, @fig-drcscheme).

$$
Y=Y_{min}+\frac{Y_{max}-Y_{min}}{1+\text{exp}(Slope\times [\text{Ln}(Dose)-\text{Ln}(EC_{50})])}
$$ {#eq-Hill}

Avec :

-   $Y$ : Réponse pour une dose donnée,
-   $Y_{min}$ : Réponse minimale,
-   $Y_{max}$ : Réponse maximale,
-   $EC_{50}$ : Dose pour laquelle la réponse vaut $(Y_{max}-Y_{min})/2$,
-   $Slope$ : Pente de la courbe lorsque la dose équivaut à l'EC$_{50}$.

```{r, echo=F, warning=F, message=F}
#| fig-cap: Schematic representation of a dose-response curve with the Hill model 
#| label: fig-drcscheme
#| fig-width: 4
#| fig-height: 3

f_Hill <- function(Dose){
  
  Y_min <- 0
  slope <- 2
  Y_max <- 20
  EC50 <- 0.5
  
  return(Y_min+(Y_max-Y_min)/(1+exp(slope*(log(Dose)-log(EC50)))))
}

x <- c(0,exp(seq(log(0.001),log(100), by=(log(100)-log(0.001))/100)))

plot_drc <- ggplot()+
  geom_line(
    aes(
      x=x,
      y=f_Hill(x)
      ), 
    color = Nord_polar[1], 
    linewidth=1.1
    )+
  
  annotate(
    geom="segment", 
    x=0, 
    xend=0.5, 
    y=10, 
    yend=10, 
    color=Nord_frost[3], 
    alpha=1, 
    size=1
    )+
  annotate(
    geom="segment", 
    y=0, 
    yend=10, 
    x=0.5, 
    xend=0.5, 
    color=Nord_aurora[1], 
    alpha=1, 
    size=1
    )+
  annotate(
    geom="text", 
    x=0.5, 
    y=-0.8, 
    fontface="bold",
    label=expression(paste(EC[50])), 
    color=Nord_aurora[1], 
    size=5
    )+
  annotate(
    geom="text", 
    x=0.002, 
    y=18, 
    fontface="bold",
    label=expression(paste(Y[max])), 
    color=Nord_polar[3], 
    size=5
    )+
  annotate(
    geom="text", 
    x=0.002, y=0, fontface="bold",
    label=expression(paste(Y[min])), 
    color=Nord_polar[3], 
    size=5
    )+
  annotate(
    geom="text", 
    x=0.006, 
    y=8.5, 
    fontface="bold",
    label=expression(paste(1/2(Y[max]-Y[min]))), 
    color=Nord_frost[3], 
    size=4
    )+
  annotate(
    geom="text", 
    x=1.1, 
    y=10, 
    label=expression(paste(alpha)), 
    color=Nord_frost[2], 
    size=10
    )+
  annotate(
    geom = "segment", 
    x=0.4, 
    xend=0.6, 
    y=12, 
    yend=8,
    color=Nord_frost[2], 
    arrow=arrow(
      ends="both", 
      length=unit(0.1, "inches"), 
      angle=30
      ), 
    size=1.2
    )+
  geom_point(
    aes(
      x=0.5, 
      y=10
      ), 
    color=Nord_polar[3], 
    size=4
    )+
  scale_x_log10()+
  labs(
    x="Dose", 
    y="Response")+
  theme_minimal(14)+
  theme(
    axis.text.x=element_blank(),
    axis.text.y=element_blank()
    )
plot_drc

```

Intéprétation :

- Une courbe plus abrupte indique une réponse très sensible aux variations de dose.
- Une EC50 faible signifie que l'organisme est très sensible à la substance.
- Les valeurs de NOEC, LOEC et EC50 permettent d'évaluer la toxicité et de fixer des seuils de sécurité.










